【裁判字號】    96,家訴,195
【裁判日期】    970229
【裁判案由】    確認婚姻成立
【裁判全文】
臺灣臺北地方法院民事判決             96年度家訴字第195號
原      告  丁○○
被      告  乙○○
上列當事人間請求確認婚姻關係存在事件，本院於民國97年2 月
20日言詞辯論終結，判決如下：
    主  文
確認兩造婚姻關係存在。
訴訟費用由被告負擔。
    事實及理由
一、原告主張：兩造固於94年3 月30日辦理協議離婚登記，惟該
    次協議離婚之證人甲○○、丙○○僅憑被告片面之詞，而簽
    名於離婚協議書，未曾親聞親見原告確有離婚之真意，
    原告後來因車禍案件去服刑，惟兩造協議離婚既因形式法定
    要件上不具備而生離婚之效力，故兩造離婚有無效之原因，
    為此訴請確認兩造婚姻關係存在。
二、被告則以：原告在離婚協議書上簽名，表示原告同意離婚，
    被告也認為原告有離婚的意思，所以兩造離婚是有效的等語
    ，資為抗辯。而聲明：原告之訴駁回。
三、按兩願離婚，應以書面為之，有兩人以上證人之簽名，並向
    戶政機關為離婚之登記，民法第1050條定有明文。次按民法
    第1050條所謂二人以上證人之簽名，固不限於作成離婚證書
    時為之，亦不限於協議離婚時在場之人，始為證人，然究難
    謂非親見或親聞雙方當事人確有離婚真意之人，亦得為證人
    （最高法院68年台上字第3792號判例參照）。
四、查兩造固於94年3 月30日協議離婚，有原告所提離婚協議書
    在卷可稽。惟原告主張該協議離婚之證人甲○○、丙○○僅
    憑被告片面之詞，而簽名於離婚協議書，未曾親聞親見原告
    確有離婚之真意等情。該離婚協議書之證人丙○○亦到庭結
    證稱：因為之前我聽被告說他的先生會打他，且他的先生有
    外遇，兩造感情不好，所以我在3 月30日時被告說她想要離
    婚，想要有證人，問我可否幫他簽名，因為我知道兩造情況
    ，所以我就有幫被告簽證人的名字。我簽明的時候甲○○已
    經簽名了。我簽名的時候，我只記得被告已經簽名，但是原
    告的簽名我就沒有印象了，至於前面的部份是否已經填妥我
    也不確定。在3 月30日前，我沒有與原告講過任何話，我今
    日是第一次看到原告本人。我也沒有問過原告有無離婚的意
    思。我當時簽名時，是看到被告這樣很痛苦，我基於朋友才
    幫被告的等語。該離婚協議書之另一證人甲○○亦到庭結證
    稱：當初我也是聽說兩造相處不好，被告有離婚的念頭，被
    告說想要簽離婚，請我幫他作證人，我就於3 月30日或是前
    1 、2 日左右，我就有幫被告簽證人。我沒有與原告有往來
    過，所以我自然沒有問過原告是否有離婚的意思等語。被告
    對於該離婚協議書之證人並未問過原告意思乙節，亦不爭執
    。足認系爭離婚協議書之證人，並未親聞或親見兩造確有離
    婚真意，即兩造協議離婚，並未依民法第1050條規定之方式
    為之，依民法第73條規定自屬無效。
五、本件被告抗辯兩造離婚業已合法生效，且戶籍登記上亦記載
    兩造已離婚，而兩造婚姻關係是否仍存續，對於原告之權利
    義務有所影響，亦即原告在私法上之地位因此而有受侵害之
    危險，原告自有提起確認兩造婚姻關係存在之訴以除去其私
    法上地位不安之狀態，亦即有即受確認判決之法律上利益，
    是則原告依民事訴訟法第247 條規定提起本件確認兩造婚姻
    關係存在之訴，為有理由，應予准許。
六、結論：原告之訴為有理由，依民事訴訟法第78條規定，判決
    如主文。
中    華    民    國    97    年    2     月    29    日
                  家事庭法官        李慈惠
以上正本係照原本作成。
如對本判決上訴，須於判決送達後20日之不變期間內，向本院
提出上訴狀
中    華    民    國    97    年    2     月    29    日
                      書記官        楊振宗


司法院資訊處製作；財團法人民間司法改革基金會備份。
